【裁判字號】    89,台上,2249
【裁判日期】    890427
【裁判案由】    妨害自由
【裁判全文】
最高法院刑事判決                              八十九年度台上字第二二四九號
    上 訴 人 台灣高等法院檢察署檢察官
    上 訴 人
    即 被 告 甲○○ 男民國.
右上訴人等因被告妨害自由案件，不服台灣高等法院中華民國八十九年一月二十六日
第二審判決（八十八年度上訴字第三四四○號，起訴案號：台灣台北地方法院檢察署
八十二年度偵字第一八五七○號），提起上訴，本院判決如左：
    主  文
原判決關於以非法方法剝奪人行動自由罪部分撤銷，發回台灣高等法院。
    理  由
本件原判決認定上訴人即被告甲○○因與陳郭寶珠有債務糾紛，為使其還款，與另外
三名不詳姓名之成年男子，基於共同剝奪人之行動自由之犯意聯絡，於民國八十二年
七月二十九日晚間八時許，前往台北市○○街一八六巷十一號陳郭寶珠工作之「九大
餐廳」外，由其中一名男子至餐廳內呼叫陳郭寶珠，表示欲與其談債務問題；陳郭寶
珠走出餐廳後，另二名男子即至陳郭寶珠兩旁各以手臂強勾住其左右手臂，被告在前
領路，呼叫陳郭寶珠之男子在後，四人共同以強暴方法將陳郭寶珠強押至停放在廣州
街、西園路口之自小客車內，剝奪其行動自由等情，因而撤銷第一審判決，改判仍論
處被告共同以非法方法，剝奪人之行動自由罪刑（緩刑三年）。固非無見。惟查(一)原
判決係以告訴人陳郭寶珠之指訴與證人劉順和、盧登科之供證，為認定被告本件犯行
之論據，而證人盧登科於偵查中證稱，當日下午七時三十分至八時左右，伊在西園路
欲轉三水街時，見被告有四、五人至郭店（即九大餐廳），後伊聽服務生說郭給人押
走了，當時有二人在郭旁邊，二人在後面，一人拉郭之手推入轎車，徐是在前面，十
時許郭女有來電告訴伊被押情形等語（見偵卷第十九頁背面、二十頁），所供如果無
訛，當時押告訴人者，連同被告共有五人，此與告訴人及另證人郭順和所稱押告訴人
者共有四人，已有不符。況告訴人曾指稱案發當天伊被押前，盧登科有打電話給伊，
七時在九大餐聽門口和盧某見一次面，伊被丟到淡水河上來後，沒見過盧某，伊直接
回家（見一審訴緝卷第一五七頁正、背面），均未陳稱其事後有再與盧某聯絡，告訴
其被押情形，此與盧登科所為伊係案發當晚七時三十分至八時間至九大餐廳，途中見
告訴人被押，嗣於十時許，郭女有打電話告訴伊被押情形之供證，似亦有所出入。而
證人劉順和係案發後將近六年，始於八十八年七月二十六日一審審理時到庭作證；果
依所供，其係告訴人向被告借款之保證人，且案發時其適在九大餐廳喝茶，而目擊告
訴人遭被告押走云云。然檢察官於偵查中訊問告訴人有無目擊證人時，表示有服務生
及客人看到（見偵卷第十七頁），始終未曾請求傳訊劉某為證，則證人劉順和於案發
將近六年後法院審理時，所為上開證述，其真實性如何﹖似非無疑。況劉某於一審證
稱，伊見四人將告訴人押走，伊有出去，看見告訴人在廣州街與西園路口被押上車（
見同上卷第一五五頁），與告訴人所稱其係在三水街與西園路口被押上車，亦有不符
。原判決理由就證人劉順和、盧登科上開彼此不一，及與告訴人之指訴互有齟齬之供
詞，未詳加釐清，即遽認所供相符，引為被告犯罪之論據，尚嫌速斷，復不無證據上
理由矛盾之違法。(二)按有罪之判決書應記載事實，刑事訴訟法第三百零八條後段定有
明文。所謂事實不僅指犯罪之行為而言，舉凡犯罪之時間、地點、方法、態樣及其他
與適用法律有關之事項，均應依法認定，予以明確之記載，始足為適用法律之依據。
刑法第三百零二條第一項之剝奪人行動自由罪，係為繼續犯，故於被害人之行動自由
一遭拘束、剝奪起，至其自由獲得回復止，此期間均屬犯罪行為之繼續。是判決內就
該犯罪行為之起訖時間，自應依職權認定，詳實記載，始為完足。本件原判決事實僅
認定被告夥同另三名不詳姓名成年男子，於八十二年七月二十九日晚間八時許，至告
訴人工作之九大餐廳將其強行押至停放在廣州街、西園路口之自小客車內，剝奪其行
動自由。但就被告強押告訴人，剝奪其行動自由之犯行，迄至何時止，並未認定、記
載，尚難認其事實之認定，已足為適用法律之依據，於法即有未合。檢察官及被告上
訴意旨，分別指摘原判決關於以非法方法剝奪人行動自由罪部分為違法，尚非全無理
由，應認該部分原判決有撤銷發回更審之原因。原判決不另諭知無罪部分，基於審判
不可分之原則，併予發回。
據上論結，應依刑事訴訟法第三百九十七條、第四百零一條，判決如主文。
中      華      民      國    八十九    年      四      月    二十七    日
                              最高法院刑事第六庭
                                  審判長法官  紀  俊  乾
                                        法官  黃  正  興
                                        法官  陳  東  誥
                                        法官  張  春  福
                                        法官  韓  金  秀
      右正本證明與原本無異
                                              書  記  官
中      華      民      國    八十九    年      五      月     三       日


司法院資訊處製作；財團法人民間司法改革基金會備份。
